【裁判字號】    90,家訴,80
【裁判日期】    900829
【裁判案由】    確認婚姻不成立
【裁判全文】
臺灣臺南地方法院民事判決                            九十年度家訴字第八○號
    原      告  乙○○
    被      告  甲○○
右當事人間請求確認婚姻不成立事件，本院判決如左：
    主    文
確認原告與被告間之婚姻關係不成立。
訴訟費用由被告負擔。
    事    實
甲、原告方面：
一、聲明：求為判決如主文所示。
二、陳述：
  （一）原告於民國（下同）七十二年間參加親友之婚禮時，與被告相識，進而發生
        超友誼關係，七十三年五月間，被告見原告已有六個月身孕，為免遭人訕笑
        ，遂自行作好結婚證書，再與原告同往台南市安南區戶政事務所辦理結婚登
        記，載明七十三年五月三十日為兩造結婚日，其實原告並未在結婚證書上簽
        名，兩造亦從未曾舉行結婚，致未有公開儀式及二人以上證人，依民法第九
        百八十二條第一項之規定，兩造之婚姻關係自始不成立。
  （二）原告自入被告家門後，被告不付家庭費用，全靠原告至工廠作工維生，八十
        一年三月十一日，被告未將生病老么許嘉玲送醫治療，致病重死亡，使原告
        甚感灰心，即離家自謀生活，迄今已分居八年，雖有夫妻之名，而無夫妻之
        實，且被告曾有多次傷害及恫嚇原告，原告與被告共同生活已有恐懼畏怖之
        心理壓力，兩造間既從無舉行公開之婚禮儀式，婚姻關係自始不成立，原告
        自有提起確認之訴以除去此不安狀態之必要。
三、證據：提出戶籍謄本一件為證，並聲請傳訊證人郭進和。
乙、被告方面：
一、聲明：求為判決駁回原告之訴。
二、陳述：兩造結婚時，原告已懷孕，係原告說要嫁給被告，原告之父親亦同意兩造
    結婚，被告有請被告之父親去區公所寫結婚證書，原告所陳述結婚之過程並沒有
    錯。
    理    由
一、查原告主張被告於七十三年五月間，因見原告懷孕，為免遭人訕笑，遂自行製作
    結婚證書，再與原告同往戶政事務所辦理結婚登記，其實原告並未在結婚證書上
    簽名，兩造亦從未曾舉行結婚典禮，並未有公開儀式及二人以上證人之事實，業
    據原告提出戶籍謄本一件為證，且為被告所不爭執，並經證人郭進和證述綦詳，
    自堪信為真實。
二、按結婚，應有公開儀式及二人以上之證人，此為民法第九百八十二條第一項所明
    定，如欠缺其中任何一要件，則其婚姻關係即屬不成立。又按經依戶籍法為結婚
    之登記者，推定其已結婚，同法第九百八十二條第二項定有明文。再所謂結婚應
    有公開儀式，指結婚之當事人應行定式之禮儀，使不特定人得以共聞共見，認識
    其為結婚者而言，所謂二人以上之證人，祗須有行為能力在場親見而願證明者為
    已足，不以證婚人為限；再曾依戶籍法為結婚登記，有戶籍登記簿謄本為證，固
    可推定其已結婚，然若有證據以資證明其未有公開之儀式及二人以上證人之法定
    結婚要件時，非不得推翻其推定，最高法院五十一年度台上字第五五一號、八十
    四年度台上字第八二九號著有判例。查本件兩造既未舉行公開之結婚儀式及經證
    人二人以上在場親見證明，即無結婚之事實，僅在戶籍上為結婚之登記而有婚姻
    之形式，自屬婚姻不成立，且兩造於戶籍資料上因有上開記事，即有被認定業已
    合法結婚之危險，原告自有即受確認判決之法律上利益，從而，原告提起本訴，
    請求確認兩造間之婚姻關係不成立，依法洵屬正當，應予准許。
三、本件事證已臻明確，兩造其餘攻擊防禦方法及舉證，於判決結果不生影響，爰不
    予一一論列。
四、據上論結，本件原告之訴為有理由，依民事訴訟法第七十八條，判決如主文。
中      華      民      國     九十     年      八      月    二十九    日
                                  臺灣臺南地方法院民事第三庭
~B法      官  葉惠玲
右為正本係照原本作成
如對本判決上訴，須於判決送達後廿日內向本院提出上訴狀
中      華      民      國     九十     年      八      月    二十九    日
~B法院書記官  李珍瑩


司法院資訊處製作；財團法人民間司法改革基金會備份。
